臺灣臺中地方法院刑事裁定　　　　　　　　　　　　　　八十年度自字第七一號
　　自　訴　人
　　即反訴被告　庚○○
　　　　　　　　辛○○
　　　　　　　　己○○
　　共同代理人　蘇顯騰律師
　　　　　　　　甘龍強律師
　　被　　　告
　　即　反訴人　丁○○
　　被　　　告　甲○○
　　被　　　告　乙○○○
　　被　　　告　丙○○
　　右　四　人
　　選任辯護人　王正喜律師
右列被告因偽造有價證券案件，經自訴人提起自訴，被告等提起反訴，本院裁定如左
：
    主  文
自訴及反訴均駁回。
    理  由
壹、本訴部分：
  一、按法院或受命法官於自訴案件第一次審判期日前訊問及調查結果，如認為案件
      有刑事訴訟法第二百五十二條至第二百五十四條之情形者，得以裁定駁回其自
      訴，同法第三百二十六條第三項定有明文。
  二、本件自訴意旨略以：
    (一)被告丁○○係百孚股份有限公司（下稱百孚公司）之實際負責人，被告甲○○
      係百孚公司名義上負責人，並為丁○○之妻林惠芳之弟，被告乙○○○係甲○○之母，被告丙○○係丁○○之弟，民國七十八年九月間某日，被告丁○○在
      德國慕尼黑因球鞋業務關係，認識原告庚○○，知悉庚○○具有外貿拓展能力
      ，而邀原告庚○○加入百孚公司貿易部為新股東，並於七十九年六月間，由百
      孚公司之舊股東丁○○、甲○○、林惠芳與新股東庚○○、戊○○、葉榮壽（
      事後退出）六人，每人各出資新台幣（下同）七萬元，成立百孚公司貿易部，
      並由丁○○主持其事，其妻林惠芳任會計，甲○○為名義負責人，戊○○為總
      經理，庚○○為業務。嗣因百孚公司重組後，業務拓展不順，員工薪資拖延數
      月未發，庚○○不得已乃於七十九年十二月十四日離開百孚公司，嗣百孚公司
      因球鞋出口品質與驗貨報告文件問題，與外國客戶不斷發生糾紛，貨款遭拒絕
      給付，業務一蹶不振，丁○○及甲○○為報復自訴人庚○○離開百孚公司所致
      損失，不僅登報誹謗庚○○名譽，又對其提出竊盜、侵占告訴，復於八十年三
      、四月間，共同意圖供行使之用，而將甲○○、戊○○於八十年二、三月間所
      簽發原供作給付貨款之用，並交由甲○○、丁○○保管，尚未填載發票日期、
      金額，票據號碼為ＴＳ０一三四五六號之本票（下稱系爭本票）偽造自訴人庚○○、己○○、辛○○之印章，加蓋於發票人欄，並填入不實之票面金額「陸
      佰伍拾萬元整」及發票日期為「七十九年七月二十日」，且為掩人耳目，更加
      蓋丁○○之印章，偽稱該本票係自訴人庚○○與戊○○、被告甲○○、丁○○
      共同組成新百孚公司之股東，而向舊百孚公司之股東即被告丙○○、乙○○○
      購買全部公司股份共六百萬元及加計利息五十萬元所簽發，自訴人己○○、辛○○係庚○○之保證人；被告丁○○、甲○○於偽造完成後，復基於共同行使
      之犯意，各以其母乙○○○、其弟丙○○之名義，列甲○○、戊○○、丁○○
      、庚○○、己○○、辛○○為相對人，向本院民事庭聲請本票裁定，並於取得
      該本票裁定之執行名義後，隨即對自訴人辛○○、己○○之房地聲請強制執行
      ，嗣經自訴人向本院豐原簡易庭提起確認本票債權不存在之訴訟。
    (二)又被告丁○○、甲○○為求能獲得勝訴判決，竟另行基於犯意聯絡，共同連續
      偽造、變造下列文書，並以被告乙○○○、丙○○之名義行使該偽造、變造之
      文書：(1)偽造傳真稿二份：被告等人在有自訴人庚○○簽名或影印簽名之空白
      紙上，偽造庚○○之傳真函二份，一份致西德、一份致瑞典，其內均載有關庚○○擔心所擔保與簽發之三張本票（另一份多張支票）予百孚公司會導致其破
      產之事，並於八十年八月二十七日以被告乙○○○、丙○○之名義提出於本院
      民事庭，而行使該二份偽造之文書，足以生損害於自訴人庚○○。(2)偽造及變
      造借據一份：自訴人庚○○於七十九年九月二十日因百孚公司業務不振，週轉
      困難，而借予百孚公司貿易部十萬元，乃由庚○○以百孚公司貿易部代理人身
      分簽名於其上，但未蓋章，嗣百孚公司於七十九年十二月間，以信用狀向金融
      機關質借七十萬元，發放欠員工數月之薪水及返還向庚○○借款十萬元及兩個
      月之利息二千七百元，經庚○○交還該份收據予百孚公司，並附於帳冊，嗣於
      民事訴訟中，甲○○、丁○○由該帳冊中找出該份有庚○○簽名之收據，加蓋
      與偽造本票同一顆印章於其上，並將製作日期由「七十九年九月二十日」變造
      為「七十九年六月二十日」，於八十年十月一日以被告乙○○○、丙○○之名
      義提出於民事庭，而行使該偽造印文、變造日期之借據文書。(3)變造契約保證
      書一份：自訴人庚○○曾於七十九年間與葉榮壽、戊○○、林惠芳、丁○○、
      甲○○共同簽立契約保證書原本一份，當時庚○○被推為負責人而保管該契約
      保證書原本，而被告丁○○、甲○○竟於本件民事訴訟中，以乙○○○、丙○○之名義，提出該保證書之影本一份，於該契約保證書影本之立契約人欄加蓋
      偽造庚○○、己○○、辛○○以及訴外人葉風存之印章、印文，於其旁私自添
      加「連帶保證人」等字樣，並將原簽約日期「七十九年  月  日」中月、日未
      填入，部分變造為「七十九年六月二十七日」，而行使該偽造、變造之文書，
      足以生損害於自訴人庚○○，因認被告四人均涉犯刑法第二百零一條第一項之
      意圖供行使之用而偽造有價證券罪、刑法第二百十六條之行使偽造、變造文書
      罪嫌云云。
  三、訊據被告丁○○固坦承於系爭本票上伊本人有蓋章，惟辯稱：我是在戊○○、
      甲○○簽名蓋章後才在上面蓋章，當時戊○○已經在本票上簽名及印指紋，甲○○是蓋印章及簽名，且本票上已有記載金額及發票日，我蓋章時庚○○、己○○、辛○○未在本票上蓋章，他們三人的印章是何時、何人蓋的，我並不清
      楚，且我並未偽造或變造借據、傳真稿、契約保證書，借據及契約保證書都是
      庚○○所寫的等語；另被告甲○○辯稱：本票我的部分是我簽名及蓋章，庚○○的部分是她自己蓋章，簽發本票是因公司改組，要向原百孚公司購買電腦等
      機器設備之費用，我本來也是百孚公司股東，因公司要改變經營方式，而且股
      東有變更，有人退出，戊○○、庚○○要加入股東，而我也是股東的關係，所
      以我也在上面簽名，我是第一個簽名的，本票上面的金額我在簽名的時候已有
      記載，我忘記是誰填寫的，該張本票是戊○○拿給我簽名的，發票日有無記載
      我不清楚，當時戊○○也是當場簽的，至於其他人是何時蓋章的我不清楚，我
      們有講好所有的股東均要簽名，我是在七十九年七月二十日所載發票日當天簽
      的等語；又被告乙○○○辯稱：我不是百孚公司股東，我是以我兒女甲○○、
      林杰正、林財正、林惠美之名義購買，買六百多萬元，買股份之前有借給丁○○五百多萬元，買股份時五百多萬元作為買賣價金之一部分，另外再以房屋抵
      押二百八十萬元交給丁○○，購買股票丙○○有拿出六十萬元，之後股份於七
      十九年七月間賣給庚○○、戊○○，並有交給我系爭本票，共賣六百萬元，另
      外五十萬元是利息，至於本票上為何蓋這麼多人的印章我就不知道，該本票是
      在我家交給我的，我賣股份是取得該本票而已，我並未偽造本票之簽名等語。
  四、按犯罪事實應依證據認定之，無證據不得推定其犯罪事實，刑事訴訟法第一百
      五十四條定有明文。且自訴被告犯罪，除應具體說明被告犯罪事實外，尚屬提
      出適於憑以認定犯罪之證據，以為法院調查，審認之依據。反之，被告否認犯
      罪，除就自訴人所提之證據，提出反證或證明該項事證並非真實者外，就其本
      身並無如自訴人所舉之犯罪時，因此項消極未犯罪之事實，被告無從舉證，自
      不負舉證責任，最高法院七十四年台上字第三六四五號著有判例可資參照。
  五、本件自訴人認被告丁○○、甲○○、乙○○○、丙○○涉犯刑法第二百零一條
      第一項之意圖供行使之用而偽造有價證券罪、刑法第二百十六條之行使偽造、
      變造文書罪嫌，無非以系爭本票係由乙○○○、丙○○二人持向本院民事庭聲
      請本票裁定強制執行，且該二人主張系爭本票係發票人用以購買百孚公司之股
      權，則百孚公司之名義上負責人甲○○與實際負責人丁○○亦均有偽造本票、
      行使偽造、變造文書之嫌，且系爭本票之債權確不存在，亦經法院判決確定，
      並提出系爭本票、借據、傳真稿、契約保證書影本等，為其論罪之依據。
  六、經查：
    (一)本件系爭本票發票人欄上丁○○、甲○○、戊○○之簽名、蓋章，係被告丁○○、甲○○與第三人戊○○分別所為，並交由乙○○○、丙○○持以向本院聲
      請裁定准許強制執行，固為被告丁○○、甲○○、乙○○○所自承，並有上開
      系爭本票影本、本院八十年度票字第五四二五號本票執行卷宗可稽，惟被告等
      人均否認有偽造自訴人之印文於系爭本票上，亦未偽造、變造傳真稿、借據、
      契約保證書等文書，而自訴人三人向本院民事庭提起債務人異議之訴，雖經本
      院民事庭判決確認自訴人三人就系爭本票之債務不存在，嗣經被告乙○○○、
      丙○○上訴，亦經台灣高等法院台中分院及最高法院判決駁回上訴確定，有本
      院八十一年度訴字第六五五號民事判決、台灣高等法院台中分院八十七年度重
      上更(二)字第一號民事判決、最高法院八十九年度台上字第二二六六號民事判決
      附卷可稽，惟依上開民事判決，僅以被告乙○○○、丙○○無法舉證證明系爭
      本票為真正，及就自訴人庚○○向被告乙○○○、丙○○購買百孚公司股份，
      由其餘自訴人己○○、辛○○為擔保而共同簽發系爭本票之事實未舉證證明，
      而認定被告乙○○○、丙○○對自訴人之系爭本票債權不存在，是自難遽以民
      事判決之認定，即認系爭本票及傳真稿、借據、契約保證書為被告等人所偽造
      、變造。
    (二)本件系爭本票及上開借據、契約保證書、吉祥大飯店便箋等文件經本院民事庭
      囑託法務部調查局鑑定結果，認定上開借據、契約保證書、吉祥大飯店便箋上
      庚○○印文與系爭本票上庚○○之印文相同，而上開借據、契約保證書上、系
      爭本票及吉祥大飯店便箋上庚○○印文與上開公司成立契約書上庚○○印文不
      同，此有該局八十一年九月二十三日陸(二)字第八一○九七五二六號函可稽（
      見本院八十一年度訴字第六五五號民事卷宗第一二六頁）。雖自訴人庚○○於
      本院民事庭審理中否認上開文件上之印文為其所有，僅承認上開借據上簽名為
      真正（見上開民事卷第一○七頁），另證人戊○○於台灣高等法院台中分院民
      事庭審理中證稱：庚○○的章是否她的及是否她親自所蓋，我都不知道等語（
      見該院上字卷第三宗第五二頁），又證人江清禧於台灣高等法院台中分院民事
      庭審理中亦結證稱：「（提示吉祥大飯店便箋）此便條我在百孚公司看，是丁○○拿給我看‧‧‧當時看到有蓋章，何人所蓋，並不知道」等語（見該院上
      字卷第二宗第一五頁），上述證人之證言，雖不能證明上開借據、吉祥大飯店
      便箋上庚○○印文為自訴人庚○○所蓋，為庚○○所有，不能據此認為系爭本
      票上庚○○印文為真正，惟亦不能以此即認定係被告丁○○、甲○○、乙○○○、丙○○所偽造。
    (三)又上開七十九年六月廿七日契約保證書上辛○○之印文，經本院囑託法務部調
      查局鑑定結果：該印文（顏色最深者），其原來印文為「劉××」其後兩字及
      兩個辛○○印文是否相同，因受重疊印文油墨互溶影響，無法鑑定，有該局八
      十一年一月二十日陸(二)字第八一○○一○七二號鑑定通知書附卷足憑（見本
      件刑事卷第七二頁），是難憑此即認上開契約保證書上辛○○之印文為真正或
      偽造，更遑論係何人所偽造。
    (四)再者，經自訴人庚○○於民事案件審理中發現二件傳真信函後，即向該二家公
      司查詢，該二家公司雖均明確答稱未曾收受該二件傳真信函、此有該二家公司
      之覆函在卷（見上開本院八十一年度訴字第六五五號民事卷第八二、八三頁）
      為憑；另自訴人庚○○持有百孚公司部分之傳真信函原件，其中編號九九六九
      者有二件，一件之發函日期為七十九年（一九九○年）十一月十日，另一件為
      七十九年十一月二十九日（見台灣高等法院台中分院八十四年度重上更(一)字第
      五號民事卷宗第五四、五五頁），而自訴人庚○○認被告等人偽造制作傳真之
      二件信函，其編號為九九六三與九九六四號（見最高法院八十六年度台上字第
      三四四五號民事卷第三七頁），故民事事件審理結果雖認：「上開九九六九號
      之傳真信函發出時間為七十九年十一月十日與十一月二十九日，則編號在前之
      九九六三與九九六四號（即系爭二件傳真信函），豈有可能發信日期係七十九
      年十二月三日之理﹖參之上開傳真紀錄簿上所加註之十二月三日，其筆跡與其
      他加註日期之筆跡並不相同，則該十二月三日顯係事後偽填。且被上訴人庚○○之兄嫂三人中，被偽造本票而涉入本案者為二嫂辛○○，但前揭傳真信函中
      ，提及與庚○○共同簽發本票者為「大嫂」（lst sister-in-law），其非僅
      載為兄嫂（sister-in-la w），而特別載明為大嫂（lst sister-in-law），
      如係庚○○所撰寫，已無可能將自己之二嫂誤稱為大嫂。又系爭二件傳真函就
      「本票」之英文用語，一用checks，一用promissory notes；落款署名一用
      Luck ，一用Lucky（被上訴人庚○○之英文名字為Lucky），設使該二件傳真
      函屬真正，為庚○○所制作，則依書寫習慣，斷無用語及落款二歧之理」，惟
      此亦僅能證明系爭傳真稿二份係他人所偽造，而非自訴人庚○○所簽寫，尚無
      任何證據證明該偽造之傳真稿二份即為被告等人所為。
    (五)另自訴人庚○○於本院調查程序中陳稱：「（問：為何認為系爭本票是被告四
      人偽造？）我只認識丁○○、戊○○、甲○○，我們知道有這張本票是在八十
      年七、八月間收到法院本票裁定，而該本票裁定上的債權人記載乙○○○、丙○○，我才知悉」、「（問：為何認為傳真稿、借據及契約保證書是被告等人
 偽造或變造？）都不是我簽名的」等語（見本院九十年八月七日訊問筆錄），
      另自訴人代理人於本院調查程序中亦指稱：「（問：你們認為被告四人共同偽
      造有價證券及偽造、變造文書理由為何？）我們可以確定借據、傳真資料及本
      票部分有偽造，至於是何人偽造我們不確定」（見本院九十年十二月十四日訊
      問筆錄）、「從系爭本票上看來，金額應該是屬於甲○○的筆跡，本票上自訴
      人三人的名字是何人簽名尚無法提出證明」、「‧‧‧至於傳真稿的部分，我
      們沒有直接證據，所以無從證明是偽造的，保證契約書部分，我們手上持有的
      契約書與被告所提出的保證契約書連帶保證人部分不相同，上面的印章不是庚○○蓋的，但簽名的部分是庚○○簽的」（見本院九十年十二月二十一日訊問
      筆錄），是自訴人及其代理人上開之陳詞，顯無法具體說明被告等人之犯罪事
      實，且亦未提出適於憑以認定犯罪之證據，以為法院調查、審認之依據。參以
      本院依職權將系爭本票上有關金額「陸佰伍拾萬元整」及日期「年７月日
      」之記載，與被告丁○○、甲○○、乙○○○於本院八十年十二月十六日、八
      十一年五月十五日、八十一年六月三日、九十年八月七日調查程序中當庭簽名
      之筆跡送請法務部調查局鑑定，惟該局函覆稱：因鑑定需要，須有被告等人於
      案發前平時書寫與系爭本票上大寫金額（陸佰伍拾萬元整）相關筆跡資料（如
      簽發之本票、支票、銀行郵局之存、取款條、借據等資料）原本多件及甲○○
      七十九年間簽名及地址字跡原本多件，併同原送件資料以利鑑定，此有法務部
      調查局九十年九月十二日（九０）陸（二）字第九００五六七七二號函附卷可
      稽；且經本院命被告等人提出案發前親筆書寫之相關資料供鑑定，惟被告等人
      均供稱：因事隔太久，已無資料留存等語，是鑑定機關亦無法認定系爭本票是
      被告等人所偽造。
    (六)綜上所述，本件自訴人既無法具體指出系爭本票、借據、傳真稿、契約保證書
      係何人偽造、變造，及上開資料係何時、地遭人偽造、變造，亦無證人證明該
      等資料係被告等人所偽造、變造，且系爭本票經本院送請法務部調查局鑑定之
      結果，亦函覆稱無從鑑定，而上開自訴人提起之民事債務人異議之訴經判決結
      果，亦僅因被告乙○○○、丙○○無法證明系爭本票為真正，及就自訴人庚○○向被告乙○○○、丙○○購買百孚公司股份，由其餘自訴人己○○、辛○○
      為擔保而共同簽發系爭本票之事實未舉證證明，而認定被告乙○○○、丙○○
      對自訴人之系爭本票債權不存在，自難僅憑被告乙○○○、丙○○為系爭本票
      之持有人，另被告丁○○、甲○○在系爭本票發票人欄上有簽名、蓋章，即認
      系爭本票、借據、傳真稿、契約保證書均為被告四人所偽造、變造。此外，本
      院復查無其他證據足資證明被告等人有偽造有價證券、行使偽造、變造文書之
      犯行，其犯罪嫌疑顯有不足，揆諸上揭刑事訴訟法之規定，本件自訴應予駁回
      。
貳、反訴部分：
一、反訴意旨略以：反訴被告庚○○、己○○、辛○○明知反訴被告庚○○於七十九
    年七月二十日與戊○○、反訴人丁○○、甲○○等人共同簽發面額六百五十萬元
    之本票一紙，並由反訴被告辛○○及己○○蓋章保證，交予反訴人丙○○及乙○○○，用以支付共同買受百孚公司全部股份之金額，亦明知反訴被告庚○○確有
    製作二份傳真稿傳真至瑞典及西德，稱其與親戚所共同簽發之本票，將會使其面
    臨破產，要求串通陷害反訴人丁○○，且明知庚○○曾以百孚公司貿易部負責人
    名義書立借據向百孚公司借款十萬元，並簽名蓋章，及曾在重組百孚公司之三份
    契約書上簽名蓋章，反訴被告己○○、辛○○亦明知其本人有在該借據、契約保
    證書上蓋章，均非由反訴人所偽造，竟意圖使反訴人等受到刑事處分，而向鈞院
    誣告反訴人等偽造有價證券及偽造、變造文書，因認反訴被告庚○○、己○○、
    辛○○涉犯刑法第一百六十九條第一項之誣告罪云云。
二、按犯罪事實應依證據認定之，無證據不得推定其犯罪事實，刑事訴訟法第一百五
    十四條定有明文。又告訴人所訴事實，不能證明係實在，對於被訴人為不起訴處
    分確定者，是否構成誣告罪，尚應就有無虛構誣告之故意以為斷，並非當然可以
    誣告罪相繩；另誣告罪之成立，以告訴人所訴被訴人之事實必須完全出於虛構為
    要件，若有出於誤會或懷疑有此事實者而為申告，以致不能證明其所訴之事實為
    真實，縱被訴人不負刑責，而告訴人本缺乏誣告之故意，亦難成立誣告罪名，最
    高法院五十九年台上字第五八一號、四十四年台上字第八九二號判例意旨參照可
    資參照。
三、訊據反訴被告三人固坦承向本院自訴反訴人涉犯偽造有價證券及偽造、變造文書
    之事實，惟堅決否認有誣告之犯行，均辯稱：系爭本票、借據、傳真稿、契約保
    證書非伊三人所簽名、蓋章，伊三人並無誣告反訴人等語。
四、本件反訴人認反訴被告涉有刑法第一百六十九條之誣告罪嫌，無非以反訴被告明
    知系爭本票係由庚○○、己○○、辛○○本人各自蓋章簽發，且反訴被告三人亦
    分別在傳真稿、借據、契約保證書上簽名或蓋章，竟誣指反訴人涉犯偽造有價證
    券及偽造、變造文書，為其論罪之依據。
五、經查：
  (一)反訴被告以反訴人偽造、變造系爭本票、借據、傳真稿、契約保證書而自訴反訴
    人涉犯刑法第二百零一條第一項之意圖供行使之用而偽造有價證券罪、同法第二
    百十六條之行使偽造、變造文書罪嫌，雖有本院八十年自字第七０一號自訴案件
    可稽，且該案件業經本院認犯罪嫌疑顯有不足，而裁定駁回自訴，惟反訴被告是
    否構成誣告罪，應視其是否有虛構誣告之故意為斷，並不能單以反訴人經本院裁
    定駁回，即認反訴被告有誣告之故意。
  (二)本件反訴被告自訴反訴人偽造有價證券、偽造、變造文書，係因反訴被告認系爭
    本票、借據、傳真稿、契約保證書非其三人所簽名、蓋章，且反訴被告三人就系
    爭本票亦向本院民事庭提起債務人異議之訴，並經本院民事庭判決確認反訴被告
    三人就系爭本票之債務不存在，嗣經反訴人乙○○○、丙○○上訴，亦經台灣高
    等法院台中分院及最高法院判決駁回上訴確定，有本院八十一年度訴字第六五五
    號民事判決、台灣高等法院台中分院八十七年度重上更(二)字第一號民事判決、最
    高法院八十九年度台上字第二二六六號民事判決附卷可稽。依上開民事判決，雖
    係以反訴人乙○○○、丙○○無法舉證證明系爭本票為真正，及就反訴被告庚○○向反訴人乙○○○、丙○○購買百孚公司股份，由其餘反訴人己○○、辛○○
    為擔保而共同簽發系爭本票之事實未舉證證明，而認定反訴人乙○○○、丙○○
    對反訴被告三人之系爭本票債權不存在，惟反訴被告三人既自始均堅稱系爭本票
    、借據、傳真稿、契約保證書非其三人所簽名、蓋章，則其三人係因系爭本票為
    反訴人乙○○○、丙○○所持向本院民事庭聲請本票裁定強制執行，且發票人欄
    又經反訴人丁○○、甲○○簽名或蓋章，並懷疑其為求民事訴訟獲得勝訴判決而
    偽造、變造借據、傳真稿、契約保證書，因而以反訴人四人為被告自訴其涉犯刑
    法第二百零一條第一項之意圖供行使之用而偽造有價證券罪、同法第二百十六條
    之行使偽造、變造文書罪，顯見反訴被告三人自訴之內容並非出於憑空捏造或虛
    構，縱事後該偽造有價證券、行使偽造、變造文書罪經本院裁定駁回，亦難認反
    訴被告於提出自訴時，主觀上有誣告之故意。
  (四)此外，本院復查無其他積極證據足資證明反訴被告有反訴意旨所稱誣告之犯行，
    其犯罪嫌疑顯有不足，揆諸上揭刑事訴訟法之規定及判例意旨，本件反訴應予駁
    回。
據上論斷，應依刑事訴訟法第三百二十六條第三項、第二百五十二條第十款，裁定如
主文。
中      華      民      國        九十一    年      七    月    三十一  日
                                    臺灣臺中地方法院刑事第四庭
                                        法  官  卓  進  仕
右正本證明與原本無異。
如不服本裁定，應於裁定送達後五日內，向本院提出抗告狀。
                                        書記官
中      華      民      國        九十一    年      八    月      一    日
